【裁判字號】    97,重訴,46
【裁判日期】    971113
【裁判案由】    清償債務
【裁判全文】
臺灣臺北地方法院民事判決              97年度重訴字第46號
原      告  乙○○
訴訟代理人  劉昌崙律師
            陳郁仁律師
被      告  甲○○
訴訟代理人  黃政雄律師
被      告  丙○○
上列當事人間清償債務事件，本院於九十七年十月三十日言詞辯
論終結，判決如下：
    主  文
被告應給付原告新臺幣陸佰伍拾玖萬元，及自民國九十六年八月
三十一日起至清償日止，按日利率萬分之五計算之滯納金。
被告應給付原告新臺幣拾貳萬玖仟伍佰元，及被告甲○○部分
自民國九十六年十一月十三日起，被告丙○○部分自民國九十六
年十一月十日起，均至清償日止，按年息百分之五計算之利息。
原告其餘之訴駁回。
訴訟費用由被告負擔。
本判決第一項於原告以新臺幣貳佰貳拾萬元供擔保後，本判決第
二項於原告以新臺幣拾壹萬元供擔保後，得假執行。但被告就本
判決第一項如以新臺幣陸佰伍拾玖萬元為原告預供擔保，就本判
決第二項如以新臺幣拾貳萬玖仟伍佰元為原告預供擔保，得免
為假執行。
原告其餘假執行之聲請駁回。
    事實及理由
一、按訴狀送達後，原告不得將原訴變更或追加他訴。但擴張或
    減縮應受判決事項之聲明者，不在此限，民事訴訟法第255
    條第1項第3款著有明文。查原告起訴時請求被告應給付其新
    台幣（下同）7, 134,950元及自民國96年11月2日至清償日
    止，按年息5%計算之利息，嗣因原告計算方式與原約定方式
    有異，而減縮聲明為：(一)請求被告連帶給付其659萬元，及
    自96年8月31日起至清償日止，按日利率萬分之5計算之滯納
    金。(二)被告應連帶給付原告32萬9千5百元，及自支付命令送
    達被告翌日起至清償日止，按年息5%計算之利息。(三)第1、2
    項聲明，原告願供擔保請准宣告假執行。」，核其聲明之變
    更僅屬減縮應受判決事項之聲明，依上開規定應予准許，合
    先敘明。
二、原告起訴主張：被告甲○○及被告丙○○分別係訴外人康臣
    適藥業股份有限公司（下稱康臣適公司）之董事及負責人，
    該公司於95年底因經營不善，財務狀況惡劣，被告甲○○為
    取得資金運用，於96年4月間向原告借貸新台幣（下同）5
    百萬元，並同意於每月10日支付3萬元之利息。原告為借貸
    上開款項予被告，故與新光人壽儲蓄險解約，受有違約金之
    損害，此部分被告甲○○同意負擔，故原告於同意借款後，
    將借款5百萬中予以扣除上開違約金5萬元後，將剩餘款項
    495萬元匯入被告甲○○指定訴外人劉美伶（甲○○之配偶
    ）所有之帳戶。未料，被告甲○○於借得款項後，僅於同年
    5月、6月按約各支付3萬元，即未再支付，經原告向其多次
    索討，嗣方由被告甲○○、丙○○與原告商談債務清償事宜
    ，連同被告甲○○先前積欠原告之借款159萬部分，三方遂
    簽立「借款契約書」以資遵守。未料，被告二人簽立上開契
    約書後，未按約履行，依該契約書第2條「若一期未如其付
    款視同全部到期」之規定，上開659萬債務自視同全部到期
    ，原告自得依上開契約規定請求被告二人連帶給付659萬元
    ，並得依同契約書第4條「三方約定延遲滯納金為每日每萬
    元0.0005計算之」規定請求給付滯納金，再依契約書第1條
    請求給付違約金329,500元，爰依「借款契約書」起訴請求
    ，並聲明：(一)被告應連帶給付原告659萬元，及自96年8月31
    日起至清償日止，按日利率萬分之5計算之滯納金。(二)被告
    應連帶給付原告329,500元，及自支付命令送達被告翌日起
    至清償日止，按年息百分之5計算之利息。(三)第一、二項聲
    明，原告願供擔保請准宣告假執行。
三、被告方面：
  (一)被告丙○○抗辯：
    1.原告於96年4月13日指定被告甲○○匯入313萬元後，並未
      有任何匯款給被告之事，原告必須舉證證明被告有借款
      659萬元之事實。
    2.前述313萬元，被告未按期償還，96年8月原告與其夫會同
      搬家公司，至被告所經營之康臣適公司將全部用品搬空，
      宣稱抵償全部欠債。經其報案，由被告甲○○代理原告處
      理糾紛，當時被告甲○○稱：兩造欠款全部抵償，如有未
      抵償之情事，由甲○○、劉美伶負責向原告清償，其始不
      再追究原告等強制搬走貨物所致糾紛。原告於96年8月12
      日再委由被告甲○○協調，將康臣適公司經營權讓與，視
      為抵償全部欠款，是兩造已無債權債務關係存在。
    3.被告係受脅迫而簽訂「借款契約書」。
    並聲明：駁回原告之訴；如受不利判決，願供擔保請准宣告
    假執行。
  (二)被告甲○○部分：
    1.被告否認兩造間具有消費借貸關係存在，原告應就「交付
      借款」之有利事實負舉證責任。
    2.原告於起訴狀內主張被告甲○○向其借款659萬元，其後
      到庭則改稱「借款契約書」實係清償債務協議。惟被告甲
      ○○並未向原告借款，而係康臣適公司向原告借貸500萬
      元。
    3.原告固提出支票影本、存摺影本為據，主張原告與被告間
      確有消費借貸關係存在。然細繹上開支票均為康臣適公司
      開立之支票，並非被告開立之支票，自不得據以為原告與
      被告間消費借貸關係之論據。
    4.原告提出之「借款契約書」已明確載明：甲方（即被告甲
      ○○、丙○○）向乙方（即原告）借款659萬元整，且原
      告於其起訴狀內均一再主張，足徵本件法律關係為消費借
      貸關係，原告自不得此附援引清償債務之協議。
    並聲明：駁回原告之訴；如受不利判決，願供擔保請准宣告
    免為假執行。
四、兩造不爭執事項：
    兩造於96年8月9日簽訂「借款契約書」，約定被告向原告借
    款659萬元，還款期限為97年11月30日，自96年8月30日起至
    96年10月30日止，被告每月底應給付原告30萬元，自96年11
    月30日至97年2月28日止，被告每月底應給付原告40萬元，
    自97年3月30日起至97年11月30日止，被告每月底應付原告
    50萬元，如一期未如期支付，視同全部到期，如被告未完全
    清償向被告所借之款項，願賠償原告初借款5%之違約金，兩
    造並有延遲滯納金之約定。
五、得心證之理由：
    本件爭點在於：兩造簽訂之「借款契約書」之法律性質為何
    ？係和解契約或消費借貸契約？如係消費借貸契約，則原告
    是否已為借款之交付？被告是否遭脅迫而簽訂「借款契約書
    」？96年8月初原告是否至被告丙○○經營之康臣適藥業股
    份有限公司營業地將其內物品搬空並視抵償被告對原告之欠
    款？另兩造是否合意以康臣適公司經營權轉讓予被告甲○○
    指定之人為債務之清償？茲析述如下。
  (一)查原告主張「借款契約書」實係兩造就之前被告所積欠之借
    款所為之債務清償協議，並非於簽訂「借款契約書」時方成
    立消費借貸契約關係等語，被告則抗辯「借款契約書」為消
    費借貸契約，原告必須證明借款已經全數交付等語。經查，
    為契約定性時，重點在契約內容與何種有名或無名契約之約
    款及所生之法律關係較為類似，不得僅囿於當事人所賦予之
    契約名稱；本件被告於本院97年5月9日審理時自承本件是康
    臣適公司前向原告借款，因履行期屆至無法清償，才由被告
    與原告簽訂「借款契約書」等語，足見卷附「借款契約書」
    雖名為借款契約，實係兩造就前已成立之消費借貸契約關係
    所為之結算及緩期清償協議，核其法律性質為和解契約。按
    和解有使當事人所拋棄之權利消滅及使當事人取得和解契約
    所訂明權利之效力，民法第737條定有明文。換言之，和解
    契約成立後，即發生法律上之效力，在消極方面，使當事人
    所拋棄之權利消滅，在積極方面，則使當事人取得和解契約
    所訂明之權利；和解契約合法成立後，兩造當事人即均應受
    該契約之拘束，不得事後翻異，更就和解前之法律關係再行
    主張。從而，被告以「借款契約書」簽訂前之借款有無交付
    等事項為抗辯，要無足採，又被告既為「借款契約書」之當
    事人，自應負依該契約而生之契約義務，是其均辯稱其等非
    借款人云云，亦無可取。
  (二)次查，被告雖抗辯其等係受脅迫而簽立「借款契約書」云云
    ，惟並未舉證以實其說，況被告亦未曾主張因受脅迫而撤銷
    其簽署「借款契約書」之意思表示，是被告據此主張不負「
    借款契約書」約定之給付責任，尚無理由。
  (三)又查，被告丙○○雖抗辯以：96年8月初原告與其夫曾文宏
    至其經營之康臣適藥業股份有限公司營業地將其內物品搬空
    ，經其向派出所備案後，原告生怕觸犯刑法，而委由其兄長
    即被告甲○○表示被搬走的物品將視為抵償欠款，若不足即
    由被告甲○○及劉美伶二人負責向原告清償；又原告於96年
    8月12日再委託被告甲○○與其協調康臣適公司經營權讓與
    事宜，並簽訂公司負責人變更同意書，約定以經營權之讓與
    視為向原告抵償欠款，是其已無積欠原告債務云云，惟原告
    否認上情，而被告始終未能證明兩造有以貨品或經營權之轉
    讓充作債務清償之合意，況原告若曾於96年8月初與被告合
    意以搬走之貨品充作債務之清償，不足部分由被告甲○○負
    責，則豈有又於同年月12日再協議以康臣適公司經營權之讓
    與視為債務清償之理？是被告丙○○上開抗辯，尚有矛盾之
    處。又縱認原告有被告所述搬走貨品之情，然被告始終未能
    證明原告搬走貨品之項目及價值，況依被告丙○○於本院97
    年10月30 日辯論時所述，原告搬走貨物是發生在兩造簽訂
    「借款契約書」之前，依前述和解契約合法成立後，兩造當
    事人即均應受該契約之拘束，不得事後翻異，更就和解前之
    法律關係再行主張之說明，被告再以此為辯主張抵銷，亦屬
    無據。
  (四)綜上所述，被告抗辯俱無可採，原告自得請求被告負「借款
    契約書」所約定之契約義務。查「借款契約書」約定被告應
    還659萬元予原告，還款期限為97年11月30日，自96年8月30
    日起至96年10月30日止，被告每月底應給付原告30萬元，自
    96年11 月30日至97年2月28日止，被告每月底應給付原告40
    萬元，自97年3月30日起至97年11月30日止，被告每月底應
    付原告50萬元，如一期未如期支付，視同全部到期，如被告
    未完全清償向被告所借之款項，願賠償原告初借款5%之違約
    金，此有「借款契約書」在卷可稽；至上開契約第4條雖記
    載：「三方約定延遲滯納金為每日每萬元0.0005計算之」，
    惟自客觀情狀觀之，「每萬元0.0005」顯係「每萬元5元」
    （即0.0005）之誤載，是應認兩造均知悉其真正所約定滯納
    金為日息0.0005元。查原告主張被告並未依「借款契約書」
    之約定按期還款乙節，為被告所不爭執，是原告請求被告給
    付659萬元，及自96年8月31日（蓋被告未依約於96年8月30
    日給付第一期款30萬元，依約全部債務視同全部到期，而須
    自96年8月31日起依「借款契約書」給付日息萬分之五之延
    遲滯納金）起至清償日止按日息萬分之五計算之滯納金，暨
    659萬元之5%即32,9500元之違約金及自支付命令送達被告翌
    日（被告甲○○部分為96年11月13日，被告丙○○部分為96
    年11月10日）起至清償日止，按年息5%計算之違約金，為有
    理由，應予准許。然「數人負同一債務，明示對於債權人各
    負全部給付之責任者，為連帶債務。無前項之明示時，連帶
    債務之成立，以法律有規定者為限」，民法第272條定有明
    文。查被告於「借款契約書」中並未明示對原告各負全部給
    付之責任，法律亦未規定被告在此情形下應負連帶債務，從
    而原告請求被告連帶給付上開數額，即無理由，應予駁回。
  (五)兩造其餘之攻擊防禦方法及證據資料，經本院斟酌後，認為
    均不足以影響本判決之結果，自無一一詳予論述之必要，附
    此敘明。
六、假執行之宣告：
    兩造均陳明願供擔保，以代釋明，聲請宣告假執行或免為假
    執行，經核原告勝訴部分，均與法律規定相符，爰分別酌定
    相當之擔保金額予以准許；至原告敗訴部分，其假執行之聲
    請，因訴之駁回而失所附麗，不應准許。
七、訴訟費用之負擔：民事訴訟法第79條。
中    華    民    國    97    年    11    月    13    日
                  民事第二庭    法  官  歐陽漢菁
以上正本係照原本作成
如對本判決上訴，須於判決送達後20日內向本院提出上訴狀
中    華    民    國    97    年    11    月    13    日
                                書記官  王黎輝


司法院資訊處製作；財團法人民間司法改革基金會備份。
